ACORDAO-COMPLETO-2462800

ACÓRDÃO 7864/2021 ATA 16/2021 - SEGUNDA CÂMARA

VISTOS, relatados e discutidos estes embargos de declaração opostos por Fundação Cultural de Lages contra o Acórdão 1430/2021-TCU-Segunda Câmara, que negou conhecimento ao recurso de reconsideração por ela interposto ante os termos do Acórdão 3898/2019-TCU-Segunda Câmara, de natureza condenatória, retificado por inexatidão material pelo Acórdão 3514/2020-TCU-Segunda Câmara, ambos de relatoria do Ministro-Substituto André Luís de Carvalho;
ACORDAM os Ministros do Tribunal de Contas da União, reunidos em sessão da 2ª Câmara, ante as razões expostas pelo relator e com fundamento nos arts. 32, inciso II, e 34 da Lei 8.443/1992 c/c o art. 287 do Regimento Interno, em:
9.1. conhecer dos presentes embargos de declaração e, no mérito, acolhê-los parcialmente, ante sua omissão, sanada pelos esclarecimentos contidos no Voto que fundamenta este acórdão, porém manter inalterados os termos da decisão embargada, ante a ausência de contradição; e
9.2. dar ciência deste acórdão ao embargante, informando-lhe que o Relatório e Voto que o fundamentam podem ser acessados no endereço eletrônico www.tcu.gov.br/acordaos.

Embargos de declaração interpostos por Fundação Cultural de Lages contra o Acórdão 1.430/2021-TCU-2ª Câmara, que negou conhecimento ao recurso de reconsideração por ela interposto ante os termos do Acórdão 3.898/2019-TCU-2ª Câmara, de natureza condenatória, retificado por inexatidão material pelo Acórdão 3.514/2020-TCU-2ª Câmara, ambos de relatoria do Ministro-Substituto André Luís de Carvalho.

Segunda Câmara

Ministério da Cultura (extinta).

3. Interessados/Responsáveis/Recorrentes:
3.1. Responsáveis: Fundação Cultural de Lages (06.193.861/0001-10); João Carlos Matias (XXX.207.990-XX).
3.2. Recorrente: Fundação Cultural de Lages (06.193.861/0001-10).

13.1. Ministros presentes: Aroldo Cedraz (na Presidência), Augusto Nardes (Relator) e Raimundo Carreiro.
13.2. Ministro-Substituto convocado: Marcos Bemquerer Costa.
13.3. Ministro-Substituto presente: André Luís de Carvalho.

ACORDAO-COMPLETO-2520637

Acórdão 1520/2022 - Segunda Câmara

AUGUSTO NARDES

Ministro João Augusto Ribeiro Nardes.

Cuidam os autos de tomada de contas especial instaurada pelo então Ministério da Cultura em desfavor da Fundação Cultural de Lages, como entidade beneficiária, e do então superintendente da referida entidade, Sr. João Carlos Matias, diante da não comprovação da boa e regular aplicação dos recursos captados pelo Pronac 11-2433 em prol do projeto cultural intitulado como "Artesanato e Folclore durante a Festa Nacional do Pinhão", com vistas a realizar 26 apresentações de danças no palco do Recanto em praça pública e no palco cultural no parque da Festa Nacional do Pinhão em conjunto com a feira de artesanato no pavilhão cultural e nos stands montados sob as tendas na praça do Recanto do Pinhão, durante o mês de junho de 2011, em Lages - SC.
2.	Por meio do Acórdão 3898/2019-TCU-Segunda Câmara, de relatoria do Ministro-Substituto André Luís de Carvalho, este Tribunal julgou irregulares as contas do Sr. João Carlos Matias e da Fundação Cultural de Lages, condenou-os em débito solidário e lhes aplicou multas individuais. 
3.	Irresignado com os termos da decisão proferida, o então superintendente da referida entidade, Sr. João Carlos Matias, opôs embargos de declaração, os quais não foram conhecidos, por meio do Acórdão 9547/2019-TCU-Segunda Câmara, por não atenderem aos requisitos de admissibilidade previstos no art. 34 da Lei nº 8.443, de 1992, e no art. 287 do RITCU.
4.	Na sequência, foi proferido o Acórdão 3514/2020-TCU-Segunda Câmara (mesmo relator) , para corrigir inexatidão material identificada na decisão condenatória.
5.	Por sua vez, a Fundação Cultural de Lages, representada por seu novo superintendente, Sr. Gilberto Ronconi, interpôs recurso de reconsideração, o qual teve seu conhecimento negado por meio do Acórdão 1430/2021-TCU-Segunda Câmara, de minha relatoria, nos termos do art. 32, parágrafo único, c/c art. 285 do Regimento Interno do TCU, ante a sua intempestividade e ausência de fatos novos.
6.	Não satisfeita, a entidade opôs embargos de declaração (peça 148) contra o retrocitado Acórdão 1430/2021-TCU-Segunda Câmara, alegando omissão e contradição nos seguintes termos (destaques originais) :
"1. O Embargante foi notificado do Acórdão n. 1430/2021 (peça 138) , por intermédio do Ofício n. 4033/2021-TCU/Seproc (peça 147) , o qual não conheceu o Recurso de Reconsideração interposto pelo Embargante pela intempestividade, levando em consideração o teor dos pareceres da unidade técnica e do representante do Ministério Público.
2. Entretanto, verifica-se que a unidade técnica em instrução de admissibilidade de recursos (peca 131) também se manifestou acerca de eventual prescrição sob título 'Análise da prescrição segundo critérios da Acórdão 1441/2016-TCU-Plenáriolenório' e 'Análise da prescrição pelo regime da Lei 9.873/99', cuja matéria não foi enfrentada no acórdão.
3. Assim, o Acórdão ora embargado, apresenta omissão, pois, apesar de utilizar o teor da unidade técnica como fundamento para a decisão, deixou de apreciar o tópico referente a análise da PRESCRIÇÃO.
4. Excelências, justamente no tópico da análise da Prescrição pelo regime da Lei 9.873/99, é que se encontra GRAVE CONTRADIÇÃO, posto que considera como marco inicial do prazo prescricional data equivocada.
5. Isso porque, informa que' (...) a data fatal para a prestação de contas final do aludido projeto cultural, em 31/1/2013 (...) ', acrescentando que NÃO HOUVE A PRESTAÇÃO DE CONTAS POR PARTE DA FUNDAÇÃO CULTURAL DE LAGES, conforme segue:
No regime da Lei 9.873/1999, a prescrição do ressarcimento, no caso de convênios e instrumentos congêneres, só começa a fluir do momento em que forem prestadas as contas. mesmo que já esteja vencido o prazo para tanto  (ou a partir da data da primeira medida de apuração dos fatos) , como enfatizado pelo STF no voto do ministro Roberto Barroso, no MS 32.201, assim como no voto do ministro Gilmar Mendes, no RE 636.886, já que a omissão no dever de prestar contas é conduta emissivo e, como tal, permanente por excelência.
Considerando que, no presente caso, não houve prestação de contas, o prazo prescricional começou a fluir em 4/8/2014  (Peça 20) , data da emissão do Ofício 4.053/2014-COAPC/CGAAV/DIC/SEFIC/MINC (Peça 20) , que teve como objetivo diligenciar a recorrente a respeito de documento relativo à prestação de contas do projeto cultural intitulado como 'Artesanato e Folclore durante a Festa Nacional do Pinhão'. Destaquei
6. Contudo, A PRESTAÇÃO DE CONTAS FOI APRESENTADA EM TEMPO HÁBIL, conforme confirmado pelo próprio Tribunal de Contas na peça 62, intitulada instrução, no item 5, a saber:
Às peças 8-19, verifica-se a prestação de contas, apresentada em janeiro de 2013, composta de documentos fiscais, relatórios de execução de receitas e despesas, relação de pagamentos, relação de bens, relatório físico e conciliação bancária, com informações de rendimentos financeiros auferidos no valor de R$ 6.829,96 (peça 8) e devolução ao erário de R$ 1.829,41 (peça 17) . [ ... ]
7. Cumpre registrar que o próprio Ministério da Cultura (extinto) no despacho n. 1.182/2016 (peça 37) , no item 2 confirmou que 'a prestação de contas final foi apresentada em janeiro de 2013'.
8. Logo não há discussão quanto ao fato da Embargante ter apresentado a Prestação de Contas Final, no prazo legal, cabendo ao extinto Ministério da Cultura ter efetuado a análise da mesma no tempo cabível. Desta feita, resta claro que o marco prescricional indicado pela unidade técnica em sua análise (peça 131 ) , qual seja, 4/8/2014 está equivocado, devendo ser considerado como Início do prazo prescricional o mês de Janeiro/2013.
9. Assim, considerando que o marco Inicial para a contagem do prazo prescricional ocorreu em janeiro de 2013 e, tendo em vista que o regime da Lei 9.873/1999 apresenta um prazo prescricional geral de 05 anos, contados da prática do ato - prestação de contas -, HOUVE A CONSUMAÇÃO DA PRESCRIÇÃO EM JANEIRO DE 2018.
10. Ora, a própria unidade técnica afirma que somente teria havido a interrupção da prescrição em 14/03/2019 quando da expedição do ofício citatório a Embargante. Portanto. nesta data já estava prescrita a pretensão ressarcitória.
11. É relevante esclarecer que a prescrição é matéria de ordem pública podendo ser arguida em qualquer tempo e grau de jurisdição, inclusive sendo passível seu reconhecimento de ofício pelo julgador.
12. Diante do panorama apresentado, requer-se o reconhecimento da prescrição.
13. Ante o exposto, REQUER o recebimento dos Embargos de Declaração, com efeito suspensivo, com objetivo de sanar as contradições e omissões acima apontadas, para que seja declarada a prescrição, com fundamento na Lei n. 9.873/1999 (art. 1°) ."
	É o relatório.

não há.

Procuradora-Geral Cristina Machado da Costa e Silva.

TOMADA DE CONTAS ESPECIAL. ENTÃO MINISTÉRIO DA CULTURA. PRONAC. NÃO COMPROVAÇÃO DA BOA UTILIZAÇÃO DOS RECURSOS CAPTADOS. AUSÊNCIA DO NEXO CAUSAL. CONTAS IRREGULARES. DÉBITO. MULTA. RECURSO DE RECONSIDERAÇÃO. INTEMPESTIVIDADE E AUSÊNCIA DE FATOS NOVOS. NÃO CONHECIMENTO. EMBARGOS DE DECLARAÇÃO. CONHECIMENTO. ACOLHIMENTO PARCIAL. ESCLARECIMENTOS À EMBARGANTE. INALTERAÇÃO DOS TERMOS DA DECISÃO EMBARGADA.

TOMADA DE CONTAS ESPECIAL (TCE)

Secretaria de Recursos (Serur).

Em exame embargos de declaração opostos por Fundação Cultural de Lages, representada por seu superintendente, Sr. Gilberto Ronconi, contra o Acórdão 1430/2021-TCU-Segunda Câmara, que negou conhecimento ao recurso de reconsideração por ela interposto ante os termos do Acórdão 3898/2019-TCU-Segunda Câmara, de natureza condenatória, retificado por inexatidão material pelo Acórdão 3514/2020-TCU-Segunda Câmara, ambos de relatoria do Ministro-Substituto André Luís de Carvalho.
2.	A presente tomada de contas especial foi instaurada pelo então Ministério da Cultura em desfavor da Fundação Cultural de Lages, como entidade beneficiária, e do então superintendente da referida entidade, Sr. João Carlos Matias, diante da não comprovação da boa e regular aplicação dos recursos captados pelo Pronac 11-2433 em prol do projeto cultural intitulado como "Artesanato e Folclore durante a Festa Nacional do Pinhão", com vistas a realizar 26 apresentações de danças no palco do Recanto em praça pública e no palco cultural no parque da Festa Nacional do Pinhão em conjunto com a feira de artesanato no pavilhão cultural e nos stands montados sob as tendas na praça do Recanto do Pinhão, durante o mês de junho de 2011, em Lages - SC.
3.	Por meio do Acórdão 3898/2019-TCU-Segunda Câmara (relator Ministro-Substituto André Luís de Carvalho) , este Tribunal julgou irregulares as contas do Sr. João Carlos Matias e da Fundação Cultural de Lages, condenou-os em débito solidário e lhes aplicou multas individuais.
4.	Em etapa processual anterior, a Fundação Cultural de Lages interpôs recurso de reconsideração, o qual teve seu conhecimento negado por meio do Acórdão 1430/2021-TCU-Segunda Câmara, de minha relatoria, nos termos do art. 32, parágrafo único, c/c art. 285 do Regimento Interno do TCU, ante a sua intempestividade e ausência de fatos novos.
5.	Irresignada, a entidade opôs os presentes embargos de declaração (peça 148) contra o retrocitado Acórdão 1430/2021-TCU-Segunda Câmara, alegando suposta omissão e contradição, pois não teriam sido enfrentados todos os aspectos constantes no exame de admissibilidade da Secretaria de Recursos (Serur) , notadamente as ressalvas feitas em relação à prescrição do débito.
6.	De início, entendo que os presentes embargos devem ser conhecidos, por preencherem os requisitos de admissibilidade aplicáveis à espécie, notadamente os insculpidos no art. 34, §1º, da Lei Orgânica, c/c o art. 287, § 1º, do Regimento Interno do TCU.
7.	Para melhor compreensão dos fatos, transcrevo a seguir as observações registradas pela Serur em seu exame de admissibilidade (peça 131, negritos originais, sublinhados acrescidos) :
"2.6. OBSERVAÇÕES
No que tange à ocorrência de prescrição da pretensão de ressarcimento ao erário, cumpre registrar que o exame da prescrição assume particular relevância, dado o recente julgamento, pelo STF, do Recurso Extraordinário 636.886 (tema 899 da repercussão geral) . Os significativos impactos deste julgamento foram objeto de análise pela Serur nos autos do TC Processo 027.624-2018-8. Por economia processual, juntou-se a estes autos (Peça 131) cópia do exame e do pronunciamento da unidade emitidos pela Serur naquele processo, em que foram fundamentadas as seguintes premissas, que serão consideradas no presente exame:
a)  pela jurisprudência até então vigente, a pretensão punitiva exercida pelo Tribunal de Contas estava sujeita à prescrição, regida pelos critérios fixados no Acórdão 1441/2016-TCU-Plenário. Já quanto ao débito, a ação de ressarcimento era considerada imprescritível, por expressa previsão do art. 37, § 5º, da Constituição Federal. No entanto, ao julgar o RE 636.886, o STF conferiu nova interpretação a esse dispositivo, fixando a tese de que 'é prescritível a pretensão de ressarcimento ao erário fundada em decisão de Tribunal de Contas';
b)  embora o RE 636.886 tenha por objeto a execução de acórdão condenatório proferido pelo TCU, a interpretação conferida pelo STF ao art. 37, § 5º, da Constituição, afeta a ação de ressarcimento como um todo, abrangendo não só a execução, mas também a pretensão condenatória. E, ao contrário da decisão proferida no julgamento do tema 897 (RE 852.475) , no tema 899, relativo à atuação do Tribunal de Contas, a conclusão de que a pretensão de ressarcimento é prescritível foi estabelecida de forma categórica, sem ressalvar as condutas dolosas qualificáveis como ato de improbidade;
c)  as pretensões punitiva e de ressarcimento devem observar o mesmo regime na atividade de controle externo, dado o objetivo comum da prescrição, de fixar prazo para o Tribunal de Contas agir, buscando caracterizar o ilícito, identificar seu autor, dimensionar as consequências da conduta (em especial, a quantificação do dano) e impor as consequências legais, independentemente do fato de tais consequências terem natureza punitiva ou ressarcitória;
d)  o Código Civil e a Lei 9.873/1999 constituem as duas alternativas que, de forma mais consistente, polarizam os debates acerca do regime de prescrição a ser observado no processo de controle externo. Não obstante a relevância dos fundamentos utilizados no Acórdão 1441/2016-TCU-Plenário, favoráveis à aplicação do Código Civil, a Lei 9.873/1999 adota balizas usuais no âmbito do direito público, prevê causas de interrupção em tudo compatíveis com o processo de controle externo e já vem sendo utilizada pelo STF para limitar o exercício da pretensão punitiva pelo TCU, em decisões posteriores ao Acórdão 1441/2016-TCU-Plenário. Assim, até que sobrevenha norma específica, entende-se que a prescrição das medidas de ressarcimento a cargo do tribunal de contas deve observar o regime Lei 9.873/1999;
e)  considerando, porém, que o acórdão proferido no RE 636.886 foi objeto de embargos declaratórios, não é recomendável reconhecer a prescrição desde logo, ante a possibilidade de esclarecimento da decisão em sentido diverso do ora defendido (notadamente quanto aos atos dolosos) ou mesmo a modulação de seus efeitos, para preservar as ações de controle instauradas com base no entendimento jurisprudencial até então vigente;
f)  assim, nos casos em que a prescrição não tenha ocorrido por nenhum dos dois regimes (Código Civil ou Lei 9.873/1999) , o desfecho do processo não se alterará, qualquer que seja a premissa adotada (imprescritibilidade, prescritibilidade pelo Código Civil ou pela Lei 9.873/1999) , viabilizando-se o imediato julgamento. Já nas situações em que a pretensão de ressarcimento esteja prescrita por algum dos dois regimes, ou por ambos, é recomendável que o julgamento do processo seja sobrestado, até ulterior deliberação do Tribunal. 
As manifestações da Serur juntadas à Peça 131 foram elaboradas quando ainda não estava disponibilizado o inteiro teor do acórdão do RE 636.886. Em nova análise após a publicação da decisão (DJe de 24/6/2020) , inclusive mediante o cotejo com os demais votos proferidos no julgamento, conclui-se pela subsistência das premissas indicadas acima, cabendo destacar dois aspectos relevantes.
O primeiro diz respeito à ressalva aos atos dolosos de improbidade. Observa-se que tanto na manifestação do TCU, como amicus curiae (peça 35 do RE 636.886) , como na manifestação do Ministério Público Federal na condição de fiscal da ordem jurídica (peça 38) , o tema 897 foi invocado com o fim de preservar a atuação dos tribunais de contas no caso de prejuízos causados dolosamente, mediante condutas típicas de improbidade administrativa. Todavia, o pedido não foi acolhido. No ponto, não houve divergência quanto ao entendimento do relator, de que 'as razões que levaram a maioria da Corte a estabelecer excepcional hipótese de imprescritibilidade, no tema 897, não estão presentes em relação as decisões do Tribunal de Contas que resultem imputação de débito ou multa'.
O segundo aspecto diz respeito à não incidência do Código Civil no regime de prescrição do ressarcimento. Nos votos em que a questão do prazo prescricional foi abordada, a referência foi sempre ao prazo quinquenal, usualmente adotado pelas normas de direito público.
Com essas explicações adicionais, passa-se à análise da prescrição no caso em exame, considerando-se as premissas indicadas anteriormente. 
Análise da prescrição segundo os critérios do Acórdão 1441/2016-TCU-Plenário
O Acórdão 1441/2016-TCU-Plenário estabeleceu que, para os processos que tramitam neste Tribunal, incide a regra dos arts. 202 e 205 do Código Civil, ou seja, a prescrição geral de dez anos a partir da ocorrência dos fatos, e a interrupção do prazo prescricional pelo ato que ordena a citação no âmbito do TCU. Após a interrupção, reinicia-se a contagem do prazo de dez anos para que o processo seja julgado.
No caso de repasses sujeitos a prestação de contas específica, a data de transferência dos recursos ou a data de glosa de despesas são termos adequados para a incidência de encargos legais (art. 9º da IN-TCU 71/2012) , mas não para início da prescrição. Para esta finalidade considera-se, no regime do Código Civil, o dia seguinte ao fim do prazo para a prestação de contas (art. 4º, § 1º, I, da citada IN) , já que, enquanto não exaurido esse prazo, não se pode falar em inércia da Administração-credora (cf. Acórdão 6594/2020-TCU-Segunda Câmara, Min.-Subst. Marcos Bemquerer, e 1.470/2020-TCU-2ª Câmara, Min. Ana Arraes, entre outros) .
Conforme se verifica nos autos, não houve o transcurso de mais de dez anos entre a ordem para a citação no âmbito do TCU, em 20/2/2019 (Peça 65) , e a data fatal para a prestação de contas final do aludido projeto cultural, em 31/1/2013, não cabendo se falar de prescrição do débito e da pretensão punitiva desta Corte.
Por sua vez, o acórdão recorrido foi proferido em sessão de 18/6/2019.
Sendo assim, não foi ultrapassado o prazo prescricional decenal nos moldes do Código Civil.
Análise da prescrição pelo regime da Lei 9.873/1999
A Lei 9.873/1999 apresenta um prazo prescricional geral, de cinco anos, contados da data da prática do ato (art. 1º) , e a interrupção do prazo prescricional 'pela notificação ou citação do indiciado ou acusado, inclusive por meio de edital' e/ou 'por qualquer ato inequívoco, que importe apuração do fato' (art. 2º, incisos I e II) .
No regime da Lei 9.873/1999, a prescrição do ressarcimento, no caso de convênios e instrumentos congêneres, só começa a fluir do momento em que forem prestadas as contas, mesmo que já esteja vencido o prazo para tanto (ou a partir da data da primeira medida de apuração dos fatos) , como enfatizado pelo STF no voto do ministro Roberto Barroso, no MS 32.201, assim como no voto do ministro Gilmar Mendes, no RE 636.886, já que a omissão no dever de prestar contas é conduta omissiva e, como tal, permanente por excelência.
Considerando que, no presente caso, não houve prestação de contas, o prazo prescricional começou a fluir em 4/8/2014 (Peça 20) , data da emissão do Ofício 4.053/2014-COAPC/CGAAV/DIC/SEFIC/MINC (Peça 20) , que teve como objetivo diligenciar a recorrente a respeito de documento relativo à prestação de contas do projeto cultural intitulado como 'Artesanato e Folclore durante a Festa Nacional do Pinhão'.
Em 14/3/2019, houve interrupção da prescrição, considerando a expedição do ofício citatório da recorrente (Peças 66 e 69) .
Por sua vez, o acórdão recorrido foi proferido em sessão de 18/6/2019.
Desse modo, adotando-se as premissas fixadas na Lei 9.873/1999 ao caso em exame, e considerando-se o prazo geral, de cinco anos e as supramencionadas interrupções do prazo prescricional, observa-se que não ocorreu a prescrição do débito e da pretensão punitiva desta Corte."
8.	Conforme se depreende da transcrição acima, a Serur avaliou a prescritibilidade do débito segundo os critérios do Acórdão 1441/2016-TCU-Plenário, que considera o prazo decenal, e pelo regime da Lei 9.873/1999, que considera o prazo quinquenal. Em ambos os casos, considerou que não estava caracterizada sua prescrição. 
9.	Por essa razão, concluiu a unidade especializada que inexistiam quaisquer ressalvas que pudessem ser consideradas como fatos novos para, nos termos do art. 32, parágrafo único, c/c art. 285 do Regimento Interno do TCU, conhecer do recurso então interposto, a despeito de sua intempestividade.
10.	Anuo às conclusões da Serur, quanto à ausência de prescrição do débito, sem prejuízo de tecer breves comentários em relação à matéria.
11.	Em primeiro lugar, resta isento de dúvidas que a jurisprudência consolidada deste Tribunal de Contas da União (TCU) se formou no sentido da imprescritibilidade das ações de ressarcimento ao erário. Nesse sentido, reproduzo o Enunciado de Súmula 282, desta Corte: "As ações de ressarcimento movidas pelo Estado contra os agentes causadores de danos ao erário são imprescritíveis."
12.	De outra parte, e à semelhança dos outros julgadores deste TCU, não desconheço a recente decisão exarada pelo Supremo Tribunal Federal (STF) , prolatada no âmbito do Recurso Extraordinário (RE) 636.886/AL, por meio da qual foi fixado o seguinte enunciado para o Tema 899, de repercussão geral: "É prescritível a pretensão de ressarcimento ao erário fundada em decisão de Tribunal de Contas."
13.	Ocorre que, consoante o destacado pelo Ministro Benjamin Zymler no leading case que primeiro discutiu o alcance do referido julgado da Corte Suprema (voto condutor do mencionado Acórdão 5236/2020-TCU-Primeira Câmara) , ainda há diversas dúvidas sobre a matéria, pois resta possível a conclusão de que a decisão não tratou da prescrição do processo de controle externo levado a efeito no âmbito do TCU mas, sim, da prescrição intercorrente ocorrida durante a fase de execução do acórdão condenatório desta Corte.
14.	Naquela oportunidade, o Relator aduziu que a aludida decisão do STF enfrentou RE interposto pela União contra acórdão do Tribunal Regional Federal da 5ª Região (TRF/5) , ementado como se segue, pelo qual o regional negou provimento a embargos de declaração opostos contra acórdão de sua lavra:
EMENTA: TRIBUTÁRIO. PROCESSUAL CIVIL. EXECUÇÃO FISCAL. PROCESSO PARALISADO POR MAIS DE CINCO ANOS. PRESCRIÇÃO INTERCORRENTE. OCORRÊNCIA. 1. Para fins práticos, deve-se observar quando a Fazenda Pública foi intimada a providenciar o andamento do feito. Passados cinco anos sem diligências concretas, ocorre a prescrição intercorrente. Caso haja suspensão na forma do art. 40, da Lei n. 6.830/80, ocorre a extinção se o feito permanecer paralisado por mais de seis anos. 2. Na hipótese dos autos, houve o arquivamento sem baixa do processo em 12.08.1999 e até a data da sentença extintiva do feito em 05.06.2006, a Fazenda Nacional não apresentou nenhuma medida concreta quanto à localização do devedor ou de seus bens. Revela-se, portanto, inequívoca a ocorrência da prescrição intercorrente.
15.	O Ministro Benjamin Zymler argumentou que, na situação debatida judicialmente, a Fazenda Pública havia deixado a ação paralisada por mais de seis anos, o que ensejou fosse declarada a prescrição intercorrente no caso em tela. Isto é, a questão objeto da controvérsia cingiu-se à prescrição intercorrente ocorrida durante a fase de execução do acórdão condenatório do TCU.
16.	Desse modo, ponderou que, com base nessa possível interpretação, a matéria decidida no mencionado feito não teria nenhuma repercussão de ordem prática e jurídica nos processos desta Corte, isso porque o título executivo, que é própria decisão do Tribunal, consoante o art. 19 da Lei 8.443/92, ainda não se formou.
17.	Feito esse raciocínio, Sua Excelência acresceu que, ainda se possa interpretar que a decisão do STF também se aplique ao iter do processo de controle externo neste TCU, outras questões, de suma importância visando que este Tribunal estabeleça novo tratamento acerca da prescrição do débito, restariam pendentes de esclarecimento, relevando mencionar as relativas à definição da data de ocorrência do fato irregular ou data do seu conhecimento pelo TCU, bem assim as hipóteses de interrupção da prescrição. 
18.	Em conclusão, conduziu o colegiado a que aplicasse, ao caso in concreto, a jurisprudência do TCU até então vigente, fundamentada no art. 37, § 5º, da Constituição Federal, e consubstanciada na citada Súmula 282, no que tange ao ressarcimento do prejuízo.
19.	Anoto que o entendimento acima também foi seguido em outros julgados desta Corte, sendo exemplos os Acórdãos: 1.492/2020, 2.104/2020, 2.182/2020 e 2.336/2020, Rel. Min. Aroldo Cedraz; 2.188/2020, Rel. Min. Raimundo Carreiro; e 2.018/2020, Rel. Min. Ana Arraes, do Plenário; 6.494/2020, Rel. Min. Walton Alencar Rodrigues; 791/2021, 5.236/2020, 6.084/2020, 6.465/2020, 6.466/2020, 7.982/2020, 9.277/2020, Rel. Min. Benjamin Zymler; e 8.550/2020, 9.011/2020, 9.012/2020 e 9.293/2020, Rel. Min. Bruno Dantas, todos da 1ª Câmara; e 6.819/2021, 6.277/2021, 6.271/2021, 6.269/2021, 5.917/2021, 5.028/2021, 5.016/2021, 4.585/2021, 4.583/2021, 4.579/2021, 5.681/2020, 6.350/2020, 8.316/2020, 8.940/2020, 8.945/2020, 8.947/2020, 8.948/2020, 9.208/2020 e 9.216/2020 da minha relatoria; 5.690/2020, 6.350/2020, 6.575/2020, 6.712/2020, 7.325/2020, 8.021/2020, 8.023/2020, 8.443/2020, 8.649/2020, 8.651/2020 e 8.657/2020, Rel. Min. Aroldo Cedraz; 6.171/2020, Rel. Min. Raimundo Carreiro; 6.207/2020 e 8.498/2020, Rel. Min. Ana Arraes; e 6.707/2020 e 6.726/2020, Rel. Min. Subst. Marcos Bemquerer Costa, estes da 2ª Câmara) .
20.	Releva, ainda, considerar que em 14 de agosto de 2020 a Advocacia-Geral da União opôs embargos de declaração ao já citado acórdão proferido no RE 636.886/AL, objetivando exatamente dirimir dívidas quanto ao alcance da aludida decisão, notadamente para que se tenha como correta compreensão a de que "a tese de repercussão geral no acórdão (...) embargado abrange apenas a fase executiva da decisão do TCU."
21.	Pela pertinência, transcrevo, na íntegra, os pedidos daquele órgão formulados nos embargos de declaração ao RE 636.866:
Pelo exposto, a União requer o provimento dos presentes embargos de declaração para que sejam sanadas as contradições e obscuridades apontadas, notadamente para correta compreensão de que:
i.1) a execução dos acórdãos do TCU é processada independentemente de inscrição em dívida ativa e pelo rito da execução por quantia certa do Código de Processo Civil, incidindo ainda a Lei 6.822/1980, e não o rito da Lei 6.830/1980 (Lei de Execução Fiscal) ;
i.2) a tese de repercussão geral no acórdão ora embargado abrange apenas a fase executiva da decisão do TCU;
i.3) na hipótese de ser admitida a possibilidade de a tese firmada no tema 899 abranger as fases anteriores à condenação perante a Corte de Contas, o prazo prescricional aplicável está disciplinado no Código Civil (20 anos na vigência do CC/1916 e 10 anos para o CC/2002) , com início da contagem na data da ocorrência do ilícito e interrupção pelo ato que ordenar a citação.
i.4) subsidiariamente, a disciplina do prazo prescricional aplicável é extraída da Lei n. 9.873/1999, que trata também das causas interruptivas que devem incidir (arts. 1º e 2º) ;
Pugna, ainda, que, diante da superação da pacífica jurisprudência desse STF, (ii) sejam modulados os efeitos da decisão (art. 927, § 3º, do CPC) , conferindo-lhe eficácia prospectiva, de modo que o novo entendimento passe a valer apenas em relação aos ilícitos geradores de danos ao erário cometidos a partir da publicação do acórdão ora embargado. Subsidiariamente, postula-se a modulação dos efeitos da decisão, a fim de salvaguardar os processos já autuados pelos tribunais de contas que tratem de ressarcimento ao erário.
22.	Nesse contexto, entendo que somente após a apreciação do mérito dos embargos de declaração à deliberação adotada no RE 636.886 pelo STF é que a jurisprudência atual do TCU sobre a matéria de prescrição da pretensão ressarcitória poderá ser revisitada para se amoldar à futura decisão da Suprema Corte. 
23.	Nem mesmo seria o caso de se cogitar o sobrestamento de processos em curso nesta Corte de Contas até o julgamento dos embargos de declaração ao RE 636.886, sob pena de vir a ocorrer, durante o período de sobrestamento, a incidência da prescrição da pretensão de ressarcimento do TCU na hipótese de o STF decidir, nos aludidos embargos de declaração, contrariamente à tese da imprescritibilidade anteriormente fixada por aquela Corte Suprema e consolidada no TCU nos termos do Enunciado da Súmula de Jurisprudência 282.
24.	Assim, diante da relevância do tema prescricional e das dúvidas suscitadas na recente decisão do STF, compartilho também da prudência com que este Tribunal deve conduzir a matéria e aguardar a decisão da Suprema Corte no multicitado recurso de embargos de declaração ao RE 636.886. Nesse sentido, reproduzo excerto do voto condutor do Acórdão 9012/2020-TCU-Primeira Câmara (Relator Ministro Bruno Dantas) : 
8.	No que diz respeito à prescrição do débito, sabe-se que há tempos este Tribunal, baseado em precedentes do STF e na interpretação do art. 37, § 5º, da Constituição Federal de 1988, tem adotado o entendimento, consolidado na súmula 282, de que "as ações de ressarcimento movidas pelo Estado contra os agentes causadores de danos ao erário são imprescritíveis". Foi esse o entendimento adotado no acórdão recorrido.
9.	Ocorre que, recentemente, o Supremo Tribunal Federal (STF) , ao julgar o Recurso Extraordinário 636.886/AL, fixou, com repercussão geral, o seguinte enunciado para o Tema 899: "É prescritível a pretensão de ressarcimento ao erário fundada em decisão de Tribunal de Contas".
10.	Conforme tenho dito, pessoalmente, entendo que esse recente julgado do STF deve ensejar a revisão da jurisprudência deste Tribunal. No entanto, reconheço que, nos moldes em que foi fixada a tese da Suprema Corte, existem muitas dúvidas e lacunas a serem sanadas, que tornam extremamente difícil a sua imediata aplicação, de forma genérica e abrangente, aos processos que tramitam neste Tribunal. Dada a ausência de lei específica, não há prazo prescricional estabelecido - em lei ou mesmo pela Suprema Corte - para a atuação do TCU no que diz respeito à apuração de dano ao erário, bem como sobre como se daria o início da contagem e as interrupções desse prazo.
11.	Ademais, embora o verbete já tinha sido publicado, a decisão ainda é passível de impugnação mediante Embargos de Declaração, possibilitando o esclarecimento dessas questões ou mesmo a modulação de efeitos, com impacto nos processos em curso.
12.	Assim, por um lado, até que sobrevenham todos esses esclarecimentos e definições, embora desejável, não é possível a imediata aplicação, com a devida segurança, da tese fixada pelo STF no âmbito do TCU. Por outro lado, não se pode deixar de dar encaminhamento aos incontáveis processos que tangenciam essa discussão neste Tribunal.
13.	Dessa forma, tenho me curvado à compreensão dos meus pares pela manutenção, por ora, do entendimento que há anos vem sendo adotado pelo TCU e pelo próprio STF, no sentido de considerar imprescritíveis as ações de ressarcimento ao erário.
14.	Não se trata, cabe registrar, de desrespeito ou ignorância ao entendimento firmado pela Suprema Corte, tampouco de se fixar qualquer jurisprudência sobre a sua abrangência neste momento. Apenas entendo que, dada a possiblidade de modulação da decisão, não seria produtivo, e causaria enorme incerteza, se este Tribunal revisse sua atuação e logo depois a alterasse novamente.
25.	Assim, na esteira das recentes decisões do TCU, acolho a tese de que a recente decisão do STF, no âmbito do RE 636.886, alcança a etapa de cobrança do título extrajudicial constituído pelo Tribunal de Contas da União, e não altera o entendimento jurisprudencial do TCU sobre a imprescritibilidade das ações de ressarcimento do dano, fundado no art. 37, § 5º, da Constituição Federal.
26.	Do exposto, considero que o acórdão embargado foi omisso em relação aos esclarecimentos acima, porém inexistem contradições capazes de macular ou alterar os termos da decisão proferida.
	Sendo assim, VOTO por que este Colegiado aprove a minuta de acórdão que ora submeto à apreciação.
TCU, Sala das Sessões, em 18 de maio de 2021.
Ministro JOÃO AUGUSTO RIBEIRO NARDES 
Relator